臺灣高雄地方法院民事判決　九十一年度簡上字第一一四號
　　上　訴　人　甲○○
　　訴訟代理人　王進勝律師
　　　　　　　　吳賢明律師
　　　　　　　　黃淑芬律師
　　　　　　　　陳慧錚律師
　　被 上訴 人　乙○○
　　訴訟代理人　李淑妃律師
右當事人間請求確認本票債權不存在事件，上訴人對於中華民國九十一年一月十一日
本院鳳山簡易庭九十年度鳳簡字第一九三號第一審判決提起上訴，本院判決如左：
    主  文
上訴駁回。
第二審訴訟費用由上訴人負擔。
    事  實
甲、上訴人方面：
  一、聲明：原判決廢棄；確認台灣高雄地方法院民國九十年度票字第二四一三號民
      事裁定，關於命上訴人應給付被上訴人新臺幣（下同）三百八十三萬七千元及
      自民國八十七年八月三十一日起至清償日止，按年息百分之六計算之利息之本
      票債權不存在。
  二、陳述：除與原審判決書所載者相同茲予引用外，補稱：
    (一)按票據債務人固不得以自己與發票人或執票人之前手間所存抗辯之事由對抗執
      票人，惟發票人與直接後手之執票人間存在之抗辯事由，發票人自仍可以之對
      抗該執票人，本件系爭五百萬元面額本票，係上訴人簽發予被上訴人收受，乃
      兩造均自認之事實，被上訴人即是上訴人之直接後手，上訴人自得以兩造間存
      在之抗辯事由對抗被上訴人，原審判決認上訴人不得以自己與被上訴人間之事
      由對抗被上訴人，並據而推認被上訴人對糸爭本票之取得是否有對價關係，不
      負任何舉證責任，應由有爭執之上訴人負舉證責任，業非正確應明。
    (二)本票固為無因證券，惟發票人一旦提出其基礎原因關係不存在之對人抗辯，執
      票人自應就該基礎原因關係存在之積極事實，負舉證責任。上訴人起訴時固主
      張其交付系爭本票與被上訴人時具有不法原因，然兩造既係授受系爭本票之直
      接當事人，依上開說明，上訴人非不得重疊為其交付本票之基礎原因關係即消
      費借貸關係不存在之抗辯。茲被上訴人既自認其係因貸款予上訴人而直接收受
      系爭本票，而上訴人則提出其基礎關係不存在之對人的抗辯，則被上訴人對於
      已交付借款，消費借貸關係有效成立之積極事實，自應負舉責任，不因上訴人
      在後另提出此項抗辯而有異，最高法院著有八十一年度台上字第八七九號判決
      可參。本件被上訴人主張取得系爭本票之原因事實，乃上訴人對因作股票丙種
      墊款，而向被上訴人借款，迄至八十七年八月底止，尚欠上九百二十七萬元未
      清償，而簽發系爭五百萬元本票為擔保債務之履行等情，業為上訴人堅決否認
      ，則揆諸上開最高法院判決，被上訴人自應就其主張之取得系爭五百萬元本票
      之上開原因事實，負舉證責任，原審判決認被上訴人就其主張之取得本票之原
      因事實無庸舉證云云，自亦非適法。
    (三)被上訴人雖提出世華銀行鳳山分行存款明細分戶帳三本，資為證明上訴人迄至
      八十七年八月底止，因借款供他人丙種墊款之用，尚積欠被上訴人九百二十七
      萬元云云，然觀之卷附該等存款明細分戶帳，被上訴人指為借款者，即畫紅線
      部分均係以現金方式提領，並未載明該等現金提領方式提出之款項交付何人，
      抑或流向何處，如何能證明該等款項即是借予上訴人，縱被上訴人另提出之面
      額各為十萬元之支票十九紙，以及原審卷附存款憑條九紙所示款項，確均為上
      訴人給付被上訴人用以清償積欠被上訴人之借款，惟亦僅能證明上訴人確已返
      還被上訴人該等款項，而不足證明上開存款明細分戶帳所列款項，係被上訴人
      借予上訴人者，而且依被上訴人之主張，上開十九紙票及九紙存款憑條既係上
      訴人清償被上訴人之借款，則該支票憑條所示借款即經清償而不存在，上訴人
      豈有欠款未還，是被上訴人根本未證明上訴人尚有其他借款未清償。。
    (四)被上訴人主張伊與上訴人借款之方式，均為原告為避免其代客墊款之行為遭台
      證公司查覺，故於借款之初要求被告勿以轉帳方式交付借款，而請求上開世華
      銀行鳳山分行之行員於提款明細帳上記載提領現金，惟上訴人於被上訴人借款
      當日填寫取款條後，未立即取走現金，而轉告銀行行員該筆款項將由上訴人前
      來領取，上訴人於領取款項後旋即將款項轉入投資戶帳戶等情，以上開借款均
      取現金方式，違背現今社會情狀，不足採信。
    (五)退萬步言，縱兩造間之借款確均以上開方式為之，而上訴人係於八十七年八月
      三十一日簽發系爭五百萬元本票，以上訴人之主張係簽發上開本票向被上訴人
      借款，惟遍閱上開被上訴人提出之世華銀行鳳山分行存款明細分戶帳，被上訴
      人於同日並無提領五百萬元現金之記載，足證上訴人主張簽發系爭本票未借得
      款項，乃屬實在，原審判決未究及此，遽認上訴人仍應再負舉證責任，屬於法
      有悖。
    (六)至被上訴人提出之電話錄音，縱係上訴人與被上訴人之對話，惟並非完整從頭
      到尾之全部對話內容，且電話中並未提及任何關於系爭本票之五百萬元借款，
      已然不能證明係談論系爭本票之款項。事實上，該電話談論者係關於另外之二
      百萬元、六十萬元之債務糾紛，且在同一時間，上訴人確因另一筆由上訴人介
      紹第三人丁緯宙向被上訴人借款二百萬元之債務，與被上訴人一同被訴詐欺，
      有八十八年度議字第一一九四號處分書影本可按，足證上訴人確因介紹被上訴
      人借款與他人，而與第三人及被上訴人發生糾紛，被上訴人認該筆借款係透過
      上訴人介紹而借出，丁緯宙拒不還款，乃轉而以上開電話要求上訴人負責還款
      ，而為上訴人一再拒絕，並非為系爭五百萬元本票之事對話談論，原審判決以
      該電話內容認兩造間確有債務存在，亦非正確。
    (七)縱認兩造間確有債務存在，上訴人乃簽發系爭五百萬元本票為擔保借款之清償
      ，惟被上訴人並提出確實之證據證明，究竟上訴人積欠之正確數額從何計算而
      得，被上訴人於九十年十一月二十日在原審提出之消費借貸明細表，非但多數
      毫無根據，且錯誤甚多，其中有多筆利息計算有誤，且無現金提領紀錄者。足
      證被上訴人結算不實，是被上訴人應提出正確之計算及證明，以證明兩造間之
      債務金額。
    (八)縱如證人丁緯宙所證，需現款交割股票時，均是透過上訴人調借現款，嗣上訴
      人帶被上訴人找證人時，始知款項係上訴人向被上訴人乙○○陸續借得等情屬
      實，然被上訴人係主張系爭本票係為擔保債務之清償而簽發，則兩造間在上開
      時間，業就雙方債務作一番會算，上訴人乃就會算結果，簽發系爭本票，以使
      被上訴人以後才會有依據，是上訴人與被上訴人間苟確有債務存在，亦確僅五
      百萬元，並由上訴人簽發系爭本票為憑，而被上訴人既自認上訴人嗣既對被上
      訴人清償五百餘萬元，兩造間債務業不復存在應明，從而系爭本票債權亦應不
      存在。
    (九)證人黃千為被上訴人女兒，證詞難期公允，且黃千於兩造間債務若干，談
      論內容為何，均不知情，亦不足證明上訴人與被上訴人間債務如何。證人郭海
      強與上訴人未曾謀面，竟稱曾與上訴人見過面，已非實在，且郭海強稱八十七
      年在被上訴人家打電腦時，有聽到上訴人承認積欠被上訴人九百多萬元云云，
      惟按一般人在打電腦或看電視時，均會專注於電腦或電視畫面，對於其他不關
      係之事物或聲音，常會忽略，尤其對事不關己之談話，更不可能注意去聽或記
      ，而郭海強既係在打電腦，怎可能分神去注意別人談論內容，尤其郭海強對於
      當時其他談論內容均不清楚，卻僅記得上訴人承認欠被上訴人九百多萬元，益
      屬悖情。
    (十)且依被上訴人主張，上訴人對因作股票丙種墊款，而陸續向被上訴人借款，迄
      至八十七年八月底止，共欠九百二十七萬元未清償，乃簽發系爭五百萬元本票
      為擔保債務之履行，之後上訴人業清償部分欠款，尚餘三百八十三萬七千元未
      清償云云，則被上訴人取得系爭五百萬元本票時，所保證清償之債務高達九百
      二十七萬元之多，而於提出行使權利時，兩造間之債務又僅餘三百八十三萬七
      千元，其就系爭本票取得及行使時，該本票所實質存在之權利金額，顯均與本
      票票面金額表徵者不符，而該等事實復為上訴人堅決否認，被上訴人自有義務
      舉證證明，系爭本票所確實存在之權利，甚至於目前所剩餘存在之權利，始得
      據而行使其正確之票據權利，而非僅因持有本票，即得在票面金額內，任意行
      使，是就系爭本票票權是否存在，及存在之金額，應由被上訴人負舉證責任。
    (十一)再者被上訴人主張上訴人積欠伊借款九百二十七萬元，縱認提出之系爭本票為
      不要因證券，無需其證據輔助，即得證明其權利存在，然系爭本票面額僅五百
      萬元，被上訴人所得證明者亦僅五百萬元而已，逾此範圍，系爭本票即不足證
      明，而被上訴人主張之債權復為上訴人否認，被上訴人復未提出確切證據，證
      明有九百二十七萬元之債權存在，被上訴人以系爭本票為據，充其量僅能證明
      對於上訴人僅有五百萬元債權存在。惟依被上訴人自認之事實觀之，上訴人於
      八十七年八月底簽發系爭五百萬元本票後，自同年九月一日起，陸續清償達五
      百四十三萬三千元，業逾系爭本票票面金額，就系爭本票表徵之權利，上訴人
      業清償完畢，兩造間之本票債權確已不存在，則如被上訴人主張逾出系爭本票
      票面金額之債權存在，應由被上訴人負舉證責任益明。
  三、證據：援用原審之立證方法，另提出台灣高等法院高雄分院檢察署八十八年度
      議字第一一九四號處分書影本一份為證。
乙、被上訴人方面：
  一、聲明：求為判決駁回上訴，第二審訴訟費用由上訴人負擔。
  二、陳述：除與原審判決書所載者相同茲予引用外，補稱：
    (一)原審判決引最高法院四十九年台上字第六七八號判例意旨，所著重者僅在該判
      例意旨之前段：「查票據行為為不要因之行為，即不以給付之原因為要素而成
      立之行為，凡簽名於票據，不問原因如何，均需依票上所載文義負責，．．．
      」即票據行為之無因性及文義性，非指發票人與直接後手之執票人間存在之抗
      辯事由不得主張，上訴人顯有誤認，則其依此遽指上訴人不負舉證責任，上訴
      理由顯不足採。
    (二)復按「票據行為，為不要因行為，執票人不負證明關於給付之原因之責任，如
      票據債務人主張執票人取得票據出於惡意或詐欺時，則應由該債務人負舉證之
      責。」最高法院亦著有六十四年台上字第一五四０號判例，足供參考。且依最
      高法院七十一年度台上字第三四三九號判決、七十八年度台上字第四八五號判
      決、七十二年度台上字第一九四一號判決均認：「票據債務人就自己與執票人
      間所存在直接抗辯事由固非不得執以對抗執票人，惟關於該直接抗辯事由之存
      在，依民事訴訟法第二百七十七條規定，應由為此抗辯之票據債務人負舉證之
      責。」足證原審判決認定被上訴人無須負擔任何舉證責任，上訴人應就其主張
      之事實負舉證責任之見解依法有據，並無違誤，上訴人之上訴顯無理由。
    (三)上訴人雖引最高法院八十一年度台上字第八七九號判決為據，惟本件係上訴人
      於原審提出確認本票債權不存在之訴，則其主張之事實為何，即屬該確認本票
      債權不存在之訴訟標的，其主張之事實若有變更即屬訴之變更，矛盾、歧異之
      事實如何能於同一訴訟標的並存主張？上述判決未予說明，則其所謂重疊為其
      交付本票之基礎原因關係之抗辯是否得適用所有票據訴訟之情形，顯有疑問，
      該判決非為判例，並無一體適用之餘地。而上訴人任何為訴之變更、追加之行
      為，被上訴人皆不同意，並此敘明。且該判決與最高法院六十四年台上字第一
      五四０號判例：「票據行為，為不要因行為，執票人不負證明關於給付之原因
      之責任，如票據債務人主張執票人取得票據出於惡意或詐欺時，則應由該債務
      人負舉證之責。」意見相左，顯無足採，並無適用之餘地。
    (四)上訴人交付系爭本票與被上訴人之原因關係非因借款，是以當日並無提領五百
      萬元現金之記載，本此上訴人主張其已盡舉證責任之責，顯屬詭辯，毫無採信
      之價值。
    (五)姑不論上訴人先主張︰「．．．查原告與被告既無任何金錢往來，亦未曾向其
      借貸，更未開立系爭本票與被告，被告所持之系爭本票，恐係偽造．．．」之
      事實，後又主張「系爭本票本係原告擬向被告借款之用，原告於簽發系爭本票
      交由被告收執後，被告卻以資金不足，未將任何款項交付與原告．．．」之事
      實，彼此互相矛盾、歧異，上訴人所為之主張顯然不實外；上訴人所主張之事
      實，自始至終為被上訴人所否認，被上訴人取得系爭本票之原因乃因上訴人為
      台証綜合證券股份有限公司（下稱台証公司）鳳山分公司之買賣股票營業員，
      上訴人於八十五年起因代投資戶從事丙種墊款而陸續向被上訴人借款，截至八
      十七年八月底尚餘九百餘萬元未償，經被上訴人催討，上訴人乃向被上訴人表
      示，近期將有數百萬元之款項可以收取，屆時可償部分借款，其餘借款，希望
      被上訴人給他時間，上訴人會想辦法清償，並簽發系爭本票一紙交與被上訴人
      ，以擔保債務之履行。是以被上訴人取得系爭本票之原因，係上訴人為擔保債
      務之履行而交付，並非借款，依前述最高法院六十四年台上字第一五四０號判
      例意旨，因票據行為，為不要因之行為，執票人不負舉證取得票據原因之證明
      ，上訴人自應就其所主張之原因事實負舉證責任。
    (六)兩造交付現金之方式經證人陳秀蓮到庭證稱，被上訴人有時會拿寫好的取款條
      及存摺放在銀行，要伊交給上訴人，但是一般都是上訴人持被上訴人之取款條
      或存款單來提領出去等語。此情並經證人黃千庭述在卷，是以上訴人主張系
      爭本票之交付係為借款而交付而沒有借到錢，並否認系爭本票之交付係為擔保
      債務之履行而交付，顯與事實不符，不足採信。
    (七)雖上訴人於原審引最高法院七十三年度一月十日民事庭會議決議意見︰「按執
      票人主張票據係發票人向其借款而簽發交付，以為清償方法，發票人復抗辯未
      收受借款，消費借貸並未成立，執票人就借款已交付之事實，應負舉證責任」
      ，認被上訴人應就借款已為交付之事實負舉證責任等語，然系爭本票之簽發雖
      與借款有所關聯，然而取得本票之原因係上訴人為擔保債務之履行而交付，此
      從被上訴人敘述取得票據之事實觀之甚明，並非借款，該決議意見並無適用之
      餘地，上訴人應就其主張之事實負舉證責任。
    (八)上訴人一再否認曾向被上訴人借款，更否認曾償還利息，以支票償還部份借款
      ，然而，被上訴人執有九十年一月間與上訴人談及債務如何清償之錄音帶一卷
      ，上訴人於錄音帶中不否認借款，承認被上訴人之債權，一再向被上訴人請求
      緩期，足證上訴人所為主張本票債權不存在之事實，顯與事實不符，難以採信
      。
    (九)上訴人於八十七年九月初曾至被上訴人家中對帳，於對帳中承認尚欠被上訴人
      九百二十七萬元，因於八十七年九月一日以現金清償四十六萬五千元、九月二
      日清償其中借款二百一十萬元，是以尚欠六百七十萬五千元，此部份事實親自
      參與對帳之被上訴人之兄顏榮勳以及友人郭海強在場，親眼見聞，知之甚詳，
      經鈞院傳喚郭海強出庭證明在卷，足證上訴人確實向被上訴人借款，並已收到
      款項，否則不會於對帳之當場承認尚欠被上訴人九百多萬元，並清償其中之兩
      百多萬元，直至八十七年九月尚欠六百七十萬五千元未為清償，上訴人上訴主
      張未為借款、未簽發系爭本票以擔保債務之履行，顯與事實不符，不足採信。
    (十)被上訴人於原審法院呈提上訴人甲○○與被上訴人間談及如何清償債務之錄音
      帶一捲，經原審法院於九十年十二月十一日辯論期日當庭勘驗錄音帶之內容，
      其中內容有原告之名字，前後用語對應均相連接，敘述一貫，並無原告所稱有
      節錄、刪減之痕跡，且與被告提出之錄音帶譯文相符，顯然為兩造間之對話，
      而上訴人於錄音帶中並不否認被上訴人有借款債權；而上訴人自承僅簽發本件
      系爭五百萬元之本票『一紙』交付與被上訴人，則錄音帶中一再出現「你的『
      本票』自是本件系爭之五百萬元本票，上訴人上訴稱：「．．．且電話中並未
      提及任何關於系爭本票之五百萬元借款，已然不能證明係談論系爭本票之款項
      ．．．」等語，顯與事實不符，不足採信。至於該錄音談話中會出現六十萬元
      、二百萬元之還款數字，乃因上訴人對被上訴人提出該六十萬元與兩百萬元之
      還款計劃，皆無法依其承諾履行（依上訴人之說法，他可向其債務人催討回借
      款），被上訴人方會督促其積極還債，語意甚明，此從上訴人皆不否認被上訴
      人主張之債權，只一再表明無力還款之意可知，則上訴人恣意曲解雙方談話文
      意之主張，顯與事實不符，不足採信。
    (十一)上訴人雖再主張上述錄音帶係因上訴人介紹第三人丁緯宙向被上訴人借款兩百
      萬元，而被上訴人認該筆借款係透過上訴人介紹而借出，丁緯宙拒不還款，乃
      轉而以上開電話要求上訴人負責還款，而為上訴人一再拒絕等事實；然查上述
      錄音帶並無上訴人所指情節；且證人丁緯宙已到庭證稱伊因買賣股票需款，乃
      向上訴人借款，日息萬分之七，總計二百萬元，後來上訴人帶被上訴人來要錢
      ，才認識被上訴人等語，足以證明上訴人與第三人間之借款與被上訴人無關，
      上訴人上述主張顯與事實不符，不足採信。
    (十二)上訴人至被上訴人家中對帳時自承尚欠被上訴人九百多萬元借款，已經證人郭
      海強到庭證明屬實，足證上訴人確欠被上訴人九百多萬元借款未為清償，而被
      上訴人主張上訴人清償部份借款之事實，係以上訴人確欠被上訴人九百多萬元
      借款，承認九百多萬借款，所以有陸續清償借款之事實，該事實具有整體一致
      性，自不容許上訴人為切割事實之主張，除非上訴人承認原告主張九百多萬借
      款之事實為真，方得主張清償借款之事實為真，何況上訴人於提起本件訴訟後
      自始自終否認曾向被上訴人借款，亦否認曾有清償借款之事實，則豈有清償之
      借款已超過系爭本票之票面金額之事實？再者，依前述兩造對談之錄音帶內容
      ，足以證明系爭本票擔保履行之債務尚未清償完畢，被上訴人才會一再催促上
      訴人還錢，上訴人亦不爭執借款，只請求被上訴人給他時間，姑且不論本票為
      文義證券，持有票據之人即得主張票面所載之權利，今被上訴人請求之金額低
      於票面所載，自不需負任何舉證責任，縱僅依錄音帶中被上訴人與上訴人談及
      上訴人未清償之二百六十萬元，以上訴人自承其付與被上訴人每萬元每天七元
      之利息計算，該借款（從八十七年八月三十一日算至九十一年六月五日共計約
      一三七二天）單利息未清償之部份即為二百四十九萬七千零四十元，本金加計
      利息早已超出被上訴人請求之金額，亦足以證明被上訴人之主張依法有據，上
      訴人之上訴並無理由，應予駁回。
  三、證據：援用原審之立證方法，提出錄音帶譯文一份、世華聯合商業銀行存款明
      細分戶帳一紙為證。
丙、本院依職權傳訊證人丁緯宙。
    理  由
一、上訴人起訴主張：伊接獲本院九十年度票字第二四一三號本票裁定，准許被上訴
    人就伊於八十七年八月三十一日所簽發之本票，內載交付聲請人五百萬元其中之
    三百八十三萬七千元及法定利息得為強制執行，甚感詫異，因伊與被上訴人並無
    任何金錢往來，亦未曾向其借貸，伊雖曾簽發系爭支票擬向被上訴人借款，惟被
    上訴人卻告以資金不足，未交付任何款項，並聲稱已將該支票撕毀，上訴人因信
　　賴被上訴人且一時忙碌未予追究，致被上訴人持該本票聲請強制執行。其對被上
　　訴人陳述之抗辯則以，被上訴人既自認其係因貸款予上訴人而直接收受系爭本票
　　，而上訴人則提出其基礎關係不存在之對人的抗辯，即被上訴人對於已交付借款
　　，消費借貸關係有效成立之積極事實，自應負舉證責任，不因上訴人在後另提出
　　此項抗辯而有異；而被上訴人所提出之存款明細分戶帳，並未載明其現金提領方
　　式提出之款項交付何人，抑或流向何處，縱被上訴人另提出之面額各為十萬元之
　　支票十九紙，以及原審卷附存款憑條九紙所示款項，確均為上訴人給付被上訴人
　　用以清償積欠被上訴人之借款，惟亦僅能證明上訴人確已返還被上訴人該等款項
　　，而不足證明上開存款明細分戶帳所列款項，係被上訴人借予上訴人者，而且依
　　被上訴人之主張，上開十九紙票及九紙存款憑條既係上訴人清償被上訴人之借款
　　，則該支票憑條所示借款即經清償而不存在；縱兩造間之借款確均以上開方式為
　　之，而上訴人係於八十七年八月三十一日簽發系爭五百萬元本票，以上訴人之主
　　張係簽發上開本票向被上訴人借款，惟遍閱上開被上訴人提出之世華銀行鳳山分
　　行存款明細分戶帳，被上訴人於同日並無提領五百萬元現金之記載，足證上訴人
　　主張簽發系爭本票未借得五百萬元屬實；被上訴人所提電話錄音並未提及任何關
　　於系爭本票之五百萬元借款，而該電話談論者係關於另外之二百萬元、六十萬元
　　之債務糾紛，與本件無涉；再者被上訴人主張上訴人積欠伊借款九百二十七萬元
　　，縱認提出之系爭本票為不要因證券，無需其證據輔助，即得證明其權利存在，
　　然系爭本票面額僅五百萬元，被上訴人所得證明者亦僅五百萬元而已，逾此範圍
　　，系爭本票即不足證明。惟依被上訴人自認之事實觀之，上訴人於八十七年八月
　　底簽發系爭五百萬元本票後，自同年九月一日起，陸續清償達五百四十三萬三千
　　元，業逾系爭本票票面金額，就系爭本票表徵之權利，上訴人業清償完畢，兩造
　　間之本票債權確已不存在，則如被上訴人主張逾出系爭本票票面金額之債權存在
　　，應由被上訴人負舉證責任等語。
二、被上訴人則以，票據行為，為不要因行為，執票人不負證明關於給付之原因之責
    任，如票據債務人主張執票人取得票據出於惡意或詐欺時，則應由該債務人負舉
    證之責；被上訴人取得系爭本票之原因乃因上訴人為台証公司鳳山分公司之買賣
    股票營業員，上訴人於八十五年起因代投資戶從事丙種墊款而陸續向被上訴人借
    款，截至八十七年八月底尚餘九百二十七萬元未償，經被上訴人催討，上訴人乃
    向被上訴人表示，近期將有數百萬元之款項可以收取，屆時可償部分借款，其餘
    借款，希望被上訴人暫緩請求，上訴人會想辦法清償，並簽發系爭本票交與被上
    訴人收執，以擔保債務之履行。是以被上訴人取得系爭本票之原因，係上訴人為
    擔保債務之履行而交付，並非借款，被上訴人即執票人不負舉證責任；而上訴人
    交付系爭本票與被上訴人之原因關係非因借款，是以當日並無提領五百萬元現金
    之記載，本此上訴人主張其已盡舉證責任之責，顯不可採。且上訴人於八十七年
    九月初曾至被上訴人家中對帳，於對帳中承認尚欠被上訴人九百二十七萬元等事
    實，業經證人即在場者郭海強出庭證明在卷；再被上訴人於原審法院呈提上訴人
    甲○○與被上訴人間談及如何清償債務之錄音帶一捲，上訴人於錄音帶中並不否
    認被上訴人有借款債權；而上訴人自承僅簽發本件系爭五百萬元之本票『一紙』
    交付與被上訴人，則錄音帶中一再出現「你的『本票』自是本件系爭之五百萬元
    本票。至於該錄音談話中會出現六十萬元、二百萬元之還款數字，乃因上訴人對
    被上訴人提出該六十萬元與兩百萬元之還款計劃，皆無法依其承諾履行，上訴人
    方會督促其積極還債，語意甚明。而證人丁緯宙已到庭證稱伊因買賣股票需款，
    乃向上訴人借款，日息萬分之七，總計二百萬元，後來上訴人帶被上訴人來要錢
    ，才認識被上訴人等語，足以證明上訴人與第三人間之借款與被上訴人無關等語
    作為抗辯。
三、兩造不爭執之事實
    上訴人於八十七年八月三十一日簽發面額五百萬元之本票一紙，交予被上訴人，
    嗣被上訴人持之向本院聲請就其中之三百八十三萬七千元部分裁定強制執行獲准
    ，業據上訴人提出本院九十年度票字第二四一三號裁定影本為證，並為兩造所不
    爭執，自堪信為真實。
四、法院之判斷
    上訴人主張伊簽發本件本票擬欲向被上訴人借款，惟上訴人以資金不足並未交付
    任何款項，乃請求確認上述本票債權不存在等事實，為被上訴人所否認，並以前
    揭情詞抗辯，是以本件應審酌者，應分為本件本票之票據債權部分及本票原因之
    借貸關係部分是否存在二部分加以判斷，以下依次論述本院判斷之意見：
  (一)就本票票據債權部分
    按票據乃文義證券及無因證券，故票據上之權利義務，悉依票上所載文義定之，
    與其基礎之原因關係各自獨立，票據上權利之行使，不以其原因關係存在為前提
    ，是以執票人行使票據上權利時，就其基礎之原因關係確係有效存在，並不負舉
    證責任。反之，若票據債務人以自己與執票人間所存抗辯之事由，對抗執票人，
    依票據法第十三條規定，固非法所不許，惟應由票據債務人就該抗辯事由負舉證
    之責。再按票據行為，為不要因行為，執票人不負證明關於給付之原因之責任，
    如票據債務人主張執票人取得票據出於惡意或詐欺時，則應由該債務人負舉證之
    責，最高法院六十四年台上字第一五四０號判例可資參照。上訴人主張其交付被
    上訴人之系爭本票係用以借款，惟並未取得款項而無票據原因關係存在，既為被
    上訴人所否認，則上訴人即應就此對己有利之事實，負舉證責任。惟上訴人對其
    主張交付上述本票係擬向被上訴人借款，因未取得款項而致基礎原因不存在之事
    實並未舉證以實其說，自難認上訴人得以此事由對抗被上訴人，而認被上訴人不
    得享有該本票上之票據權利。今被上訴人僅就該本票面額五百萬元中之三百八十
    三萬七千元部分，行使票據權利聲請本院裁定強制執行，自為法之所許。
  (二)就本票原因之借貸關係部分
  1.按執票人就其取得票據之原因，固無須舉證證明，惟按消費借貸，因金錢或其他
    代替物之交付，而生效力，修正前民法第四百七十五條定有明文。又執票人主張
    票據係發票人向其借款而簽發，即主張票據原因為消費借貸，如發票人抗辯其未
    收到借款，消費借貸並未成立，則就借款已交付之事實，即應由執票人負舉證責
    任（最高法院七十三年度第一次民事庭會議決議(二)參照）。上訴人提起本件確認
    本票債權不存在之訴，係主張與上訴人間無票據之原因關係存在，惟被上訴人既
    主張票據原因關係為擔保兩造曾成立之「消費借貸」，兩造因係授受系爭本票之
    直接當事人，上訴人否認有收受借款，依上開說明，被上訴人應就交付借款及消
    費借貸關係有效成立之積極事實負舉證責任。
  2.被上訴人主張上訴人借款方式係以被上訴人填妥寫好金額之取款條之方式，或將
    存摺與取款條交付與世華銀行鳳山分行之銀行行員等待上訴人來領取，或將存摺
    與取款條交付與上訴人至世華銀行鳳山分行領取之情，核與證人陳秀蓮即世華銀
    行鳳山分行派駐台證證券公司櫃台職員到庭證述：「乙○○（即被上訴人）有時
    會拿寫好的取款條及存摺給我，要我交給甲○○，但一般都是甲○○（即上訴人
    ）拿乙○○的取款條或存款單來，再存入其他存摺內，或將錢直接領出去。」（
    見本院九十一年七月八日準備程序筆錄）之情節相符，堪認兩造間確有被上訴人
    填寫取款條交由上訴人提款之金錢交付方式。
  3.被上訴人主張上訴人借款後，為償還債務，曾簽發台灣中小企業銀行鳳山分行支
    票清償部分款項，經原審向台灣中小企業銀行鳳山分行函查結果，上訴人帳戶之
    支票共二十張，除兌領人新光人壽部分外，其餘十八張其執票人即兌領人，均係
    被上訴人之親戚，顏榮志為被告之胞兄、李淑禎為被告之弟媳及朋友蘇義雄、郭
    海強，此為上訴人不爭執，核與被上訴人之主張相符，足見上開支票確係上訴人
    清償債務而交付予被上訴人無誤，可證兩造間確有借貸往來關係。如上訴人主張
    該支票係其借予朋友再輾轉流入被上訴人手中屬實，何以支票上均無該等人之背
    書？又為何如此湊巧有多達十八張支票均流入被告手中？上訴人上開主張並未能
    舉證，其否認兩造間有借貸關係存在，尚無可採。
　4.被上訴人主張上訴人於八十七年八月三十一日簽發上述本票以擔保借款債務，並
    曾至被上訴人家中對帳，於對帳中承認尚欠被上訴人九百二十七萬元，因於八十
    七年九月一日以現金清償四十六萬五千元、九月二日清償其中借款二百一十萬元
    ，是以尚欠六百七十萬五千元等事實，經本院傳訊證人黃千即上訴人之女兒及
    郭海強到庭，並施以隔離訊問後，證人黃千證稱：「八月份的一天早上，我媽
    媽叫我起床，說要到台證處理一些事情，我們進去時，沈小姐和一位先生在談話
    ，沈當時介紹是丁先生（指丁國盛），沈小姐我平時即認識，我常拿存摺及取款
    條給她，丁先生說，錢是向沈小姐借的，與我媽媽無關，我媽媽跟甲○○說，妳
    欠我錢，妳要開一張本票給我，以後要談才有依據，所以沈小姐即當場開一張五
    百萬元的本票給我媽」等語；證人郭海強證稱：「八十七年我在顏小姐家中打電
    腦時，有聽到沈小姐承認說他有欠乙○○九百多萬元，已經還了二百多萬元，尚
    欠顏六、七百萬元，甲○○小姐說一定會還，但是要給他一點時間。」、「我當
    時看到乙○○走到電腦旁，手上拿著一本筆記本，裡面有一張五百萬元的本票，
    他拿給我看，上面有甲○○的名字及印章，他拿到前面與甲○○去談，甲○○有
    告訴乙○○只要還一半的錢，但顏的大哥說不行，金額實在太大。後來沈向顏說
    ，給他一點時間，他會還給他。」（見本院九十一年五月二十七日準備程序筆錄
    ）參以郭海強並證稱伊曾借款予被上訴人，現已返還之語（同上筆錄），而郭海
    強之帳戶內確曾經提示兌領上訴人所簽發之支票，已如上述（見3.），顯見郭海
    強曾將款項借予被上訴人轉借上訴人，並非一般無關係之友人，其見聞並記憶上
    訴人在被上訴人家中對帳，所提及之金錢往來情形，難認有悖於經驗常情之處。
  5.再就被上訴人於原審提出其與上訴人九十年一月間之錄音帶內容，經原審勘驗結
    果，其中內容有上訴人之名字，前後用語對應均相連接，述一貫，並無上訴人
    所稱有節錄、刪減之痕跡，且與被上訴人提出之錄音譯文相符，顯然為兩造間對
    話，上訴人空言該錄音內容並不完整，尚難採信。而如該錄音譯文所示，被上訴
    人曾多次提及上訴人所簽發之本票押在第三人處，上訴人有遭第三人求償之危險
    ，且要求上訴人能先予償還二百萬元、六十萬元之借款。而上訴人並不否認被上
    訴人有該借款債權，僅表示無力償還之意，顯見上訴人至九十年一月間，至少仍
    有二百六十萬元之款項尚未償還予被上訴人甚明。至於上訴人雖辯以該錄音內容
    並未出現本件五百萬元之本票，不足為證云云，惟以上訴人僅自承交付本件五百
    萬元本票一紙予被上訴人，則錄音帶中一再出現「你的『本票』」，確為本件本
    票無疑，上訴人此部分之辯解，亦不足採信。
  6.又被上訴人提出之上述錄音內容中所述「二百萬元」部分，係關於第三人丁緯宙
    之借款，已據上訴人所陳明在卷。據證人丁緯宙到庭證稱：「兩造我都認識，我
    是先認識甲○○（即上訴人），我是由於作股票缺錢，八十五年底向沈小姐借錢
    ，八十六年四月九日在台證公司開了戶，八十七年一月十九日向沈借了四十七萬
    元，三天即還她，我向沈陸陸續續借了兩百萬元，我從來沒有向乙○○借過錢，
    後來我還不出來，我開了兩百萬元的本票給沈小姐，但票是在乙○○手上。沈小
    姐帶顏小姐來要錢，我才認識乙○○的。」、「我是以日算，當日借即當日算，
    一萬元，利息七元，我開提款單交由甲○○去領」等語（見本院九十一年五月二
    十七準備程序筆錄），可證丁緯宙係向上訴人借款，而上訴人則轉向被上訴人借
    款甚明，則被上訴人主張伊因上訴人從事股票丙種墊款，乃借款予上訴人供其轉
    借股票投資者，其利息為日息萬分之七等情實屬非虛。上訴人始終辯以伊與被上
    訴人並無借貸關係，僅係「介紹」客戶向被上訴人借款云云，與事實不符，難以
    採信。
  7.被上訴人主張上訴人陸續向伊調借款項，從事股票丙種墊款業務，截至八十七年
    八月底尚欠九百二十七萬元，上訴人於八十七年九月一日起陸續償還客戶斷頭之
    股票款項二百五十六萬五千元，另簽發支票及償還部分現款，截至九十年一月間
    ，尚有三百八十三萬七千元未為清償，已提出借貸明細表一紙可參。再者，有關
    被上訴人提領現金借款予上訴人，及上訴人償還借款時將款項存入世華銀行鳳山
    分行被告帳戶之情，亦有被上訴人所提伊設於世華聯合商業銀行鳳山分行帳戶之
    存款明細分戶帳三本附卷可稽。而原審依被上訴人聲請，由該存款明細分戶帳內
    向世華聯合商業銀行鳳山分行調取帳戶內之存款條九紙，上訴人已自認係伊替被
    上訴人所填寫之語在卷（見原審卷頁八十七），則自上述由上訴人所填寫存款條
    之金額分別為一百三十七萬四千四百四十一元、一百五十一萬零五百元、二十一
    萬零五百元、九萬零四百四十一元、二百十六萬六千六百六十四元、九十四萬三
    千三百十八元、一百七十九萬五千二百十四元、七十六萬一千零六十四元、三十
    萬零六百三十元以觀，其金額並非整數，與一般單純存款多存入整數者不同，再
    參以前開2.證人陳秀蓮所述，被上訴人確有填寫取款條交由上訴人提款之金錢交
    付方式，仍堪認被上訴人主張上訴人上開代填存款條之行為，實係償還借款之情
    屬實。且由該上訴人代填被上訴人存款單之次數金額繁多，顯非偶而為之，衡情
    如非兩造間常有借貸情事，應不致有此頻繁之次數及高額之數額。又被上訴人復
    將上訴人所簽發之支票，交付予其弟媳李淑禎或友人郭海強之帳戶內兌領，亦有
    高雄區中小企業銀行湖內分行之代收票據明細表五紙及土地銀行鳳北分行之存款
    明細帳二紙，及原審向台灣中小企業函調之支票影本十八紙附卷可參；再以被告
    前開於九十年一月間與原告對話內容，原告對於被告向其催討欠款，並未否認，
    有錄音譯文乙紙附卷為憑，均如上述，上訴人空言否認兩造間從無借貸關係，顯
    不可採。
　8.至於上訴人以上開被上訴人提出之世華銀行鳳山分行存款明細分戶帳內，被上訴
    人並無提領五百萬元現金之記載，認上訴人主張簽發本件本票未借得五百萬元屬
    實云云。惟查，被上訴人係主張上訴人簽發上述本票係為擔保其歷次所生之借貸
    債務，則依被上訴人主張之事實，其本無一次交付五百萬元予上訴人之事實，上
    訴人竟以該存款明細分戶帳內無一次提領五百萬元之紀錄，作為上訴人未受五百
    萬元借款交付之證據，顯屬誤會。
  9.又上訴人主張被上訴人既已自認上訴人曾有清償五百餘萬元之事實，則本件五百
    萬元之本票債權亦應不存在云云。惟查，被上訴人係主張上訴人積欠其債務九百
    二十七萬元，現尚餘三百八十三萬七千元未償，則被上訴人所指上訴人已清償之
    部分，係指在九百二十七萬元之部分甚明。亦即被上訴人對上訴人曾清償部分借
    款之自認，係以上訴人積欠九百二十七萬元為前提，而附有限制者甚明，本院自
    得審酌其情形判斷之（民事訴訟法第二百七十九條第二項參照）。查上訴人始終
    否認與被上訴人間有任何借貸關係，更否認有何清償之事實，惟其顯然不實，均
    如上述，本院自難認定被上訴人係自認上訴人已全部清償本件五百萬元之票款。
　9.再上訴人主張被上訴人結算不實云云，惟查，兩造間確有借款交付及消費借貸成
　　立之關係，已如上述。因上訴人已提出相當之證明，則上訴人如認被上訴人結算
    不實，自應就其與被上訴人往來之借貸款項及清償之詳細金額加以結算，並舉證
    以明，供本院相互核對。惟上訴人僅空言否認其與被上訴人間之一切借貸關係，
    本院自無從就被上訴人之結算金額之正確性進一步審酌，上訴人因未舉證證明於
    此，即應受不利之認定。
  10.綜上，關於被上訴人主張兩造間有三百八十三萬七千元借款之交付而有借款關係
    存在之事實，堪認被上訴人已有相當之證明，被上訴人持上訴人所簽發之本件本
    票就其中三百八十三萬七千元之範圍內行使票據權利，自屬有據，上訴人所辯，
    不足為憑。
五、從而，被上訴人行使票據權利就其取得票據之原因，固無須舉證證明，惟因被上
    訴人主張上訴人係因擔保其消費借貸關係而交付本件本票，上訴人復抗辯伊並未
    收受借款，被上訴人仍應就借款之交付及消費借貸之成立舉證證明，本件因被上
    訴人已有相當之證明，已如上述，則上訴人請求確認本院九十年度票字第二四一
    三號民事裁定，關於命上訴人應給付被上訴人新臺幣（下同）三百八十三萬七千
    元及自民國八十七年八月三十一日起至清償日止，按年息百分之六計算之利息之
    本票債權不存在，為無理由，其訴應予駁回。原審為上訴人敗訴之判決，並無不
    合，應予維持，上訴意旨求為廢棄改判，尚難准許，應予駁回。本件事証已明，
    二造其餘攻擊防禦方法，於本案勝負結果並無影響，爰不一一論述，附此敘明。
六、據上論結，本件上訴為無理由，依民事訴訟法第四百三十六條之一第三項、第四
    百四十九條第二項、第七十八條，判決如主文。
中　　　華　　　民　　　國　　九十一　　年　　　十二　　月　　二十　　　日
                              臺灣高雄地方法院民事庭
~B審判長法官　沈建興
~B法　　　官　胡宜如
~B法　　　官　蔡廣昇
右為正本係照原本作成。
本判決僅得以適用法規顯有錯誤為由逕向最高法院提起上訴。
中　　　華　　　民　　　國　　九十一　　年　　 十二　　 月　　 二十　　 日
~B法院書記官　康進福
附註：
民事訴訟法第四百六十六條之一（第一項、第二項）：
對於第二審判決上訴，上訴人應委任律師為訴訟代理人。但上訴人或其法定代理人具有律師資格者，不在
此限。
上訴人之配偶、三親等內之血親、二親等內之姻親，或上訴人為法人、中央或地方機關時，其所屬專任人
員具有律師資格並經法院認為適當者，亦得為第三審訴訟代理人。
